臺灣板橋地方法院刑事裁定　　　　　　　 94年度自緝字第3號
自　訴　人　翔順小客車租賃有限公司
代　表　人　丙○○
自訴代理人　乙○○
被　　　告　甲○○
上列被告因侵占等案件，經自訴人提起自訴，本院裁定如下：
    主  文
自訴駁回。
    理  由
一、按自訴之提起，應委任律師行之，刑事訴訟法第319 條第2
    項固定有明文，惟依刑事訴訟法施行法第7 條之2 後段、第
    7 條之3 但書規定，刑事訴訟法第319 條第2 項係於92年9
    月1 日修正施行，修正前已依法定程序進行之訴訟程序，其
    效力不受影響。經查，本件自訴人翔順小客車租賃有限公司
    係於刑事訴訟法修正施行前之87年4 月7 日，具狀向本院提
    起自訴，是其提起本件自訴雖未委任律師為之，基於人民依
    法取得之訴訟權，其合法正當之信賴利益，自不因嗣後法律
    之修正而變更，是其自訴行為合法，本院自無定期間以裁定
    命其委任律師為代理人之必要，合先敘明。
二、自訴意旨略以：被告甲○○與楊宗榮（業經本院於89年12月
    12日，以89年度自緝字第40號判決無罪確定）二人於民國87
    年3 月9 日，至自訴人設於臺北縣中和市○○路○ 段460 號
    之分行辦理租車事宜，約定租用車牌號碼FF－6018號豐田牌
    自用小客車一輛，租金每日新臺幣（下同）1450元，租期共
    二日，被告與楊宗榮已先付款2900元。詎87年3 月11日租期
    屆滿，被告二人並未依約還車，亦未與自訴人聯絡，迨同年
    月21日自訴人接獲一來自台中不詳人士之電話，告以該車已
    典當18萬元，如欲贖當需與一陳姓男子聯絡，造成自訴人車
    輛及金錢之損失。被告與楊宗榮顯以租車為由，致使自訴人
    陷於錯誤而交付車輛，因認被告涉犯刑法第339 條第1 項之
    詐欺取財罪嫌，或同法第335 條第1 項之侵占罪嫌。
三、按法院或受命法官於自訴案件第一次審判期日前訊問及調查
    結果，如認為案件有刑事訴訟法第252 條至第254 條之情形
    者，得以裁定駁回其自訴，同法第326 條第3 項定有明文。
    次按刑法第339 條第1 項詐欺罪之成立，以意圖為自己或第
    三人不法所有，以詐術使人將本人或第三人之物交付為要件
    ，所謂以詐術使人交付，必須被詐欺人因其詐術而陷於錯誤
    ，若其所用方法，不能認為詐術，亦不致使人陷於錯誤，即
    不構成該罪；再刑法上之侵占罪，須持有人變易其原來之持
    有意思而為不法所有之意思，始能成立，如僅將持有物延不
    交還或有其他原因致一時未能交還，既缺乏主觀要件，即難
    遽以該罪相繩，亦有最高法院68年臺上字第3146號判例意旨
    可稽。是以民事債務人之間，若有未依債務本旨履行給付之
    情形，在一般社會經驗而言，其原因非一，或係因不可歸責
    之事由無法給付，或係因合法對抗他造主張抗辯而拒絕給付
    ，甚至債之關係成立後，始行惡意遲延給付，皆有可能，除
    非被告已自白具有犯意或有其他積極證據足認被告確係假借
    民事違約手段從事刑事詐欺、侵占行為，自難以單純債務不
    履行之客觀事態，即遽認被告自始即有不法所有意圖而施用
    詐術或有侵占之不法犯意。
四、自訴人認被告涉有上開罪嫌，無非以被告與楊宗榮向自訴人
    之分公司租用上開車輛後，嗣未依約返還車輛且避不見面，
    自訴人其後並接獲不詳人士之電話告知該車已遭典當，足見
    被告顯係以租車為由詐騙車輛，且已將自訴人所有之上開車
    輛質押他人，而有易持有為所有之不法意圖為其主要論據，
    並提出被告簽立之汽車租賃契約書暨租用汽車切結書、被告
    與楊宗榮之國民
五、訊據被告對曾於上開時地，與楊宗榮二人向自訴人租用上揭
    車輛，且未如期歸還車輛等情固坦承不諱，惟堅詞否認有詐
    欺或侵占之犯行，辯稱：當時伊從臺中到臺北，需要車輛使
    用，故與楊宗榮二人向自訴人租車。因楊宗榮有駕駛執照，
    因此當時係以楊宗榮之名義租車，伊則擔任連帶保證人，租
    車之第二日下午伊即返回臺中，伊有交代楊宗榮還給車行，
    但後來楊宗榮不慎將車輛撞壞，無力支付修理費用，因此無
    法將車輛還給自訴人。後來伊、楊宗榮已與自訴人以8 萬元
    達成和解，由伊支付5 萬元，楊宗榮支付3 萬元等語，核與
    自訴代理人乙○○於本院審理時所稱：本件被告與楊宗榮租
    用之車子屆期未還，據伊後來了解的情形，乃因楊宗榮在租
    用期間車輛故障，開到修理廠修理，但因無力繳交車輛修理
    費，因此無法歸還自訴人。後來自訴人接獲修車廠打來之電
    話，自訴人分行之店長到修理廠付修車費用後，才將車輛取
    回來等語相符（見本院94年2 月3 日準備程序筆錄、89年11
    月28日審判筆錄），又楊宗榮業於89年11月28日審判程序中
    ，將8 萬元（含被告之5 萬元與楊宗榮之3 萬元）當庭交付
    自訴代理人乙節，亦有本院該日審判筆錄足稽，並經自訴代
    理人供陳無訛，足見被告上開所辯，應屬有據。本件被告與
    楊宗榮向自訴人租用之上開車輛既係因租車期間車輛損壞，
    被告二人因無力支付修理費用，致無法將車輛如期歸還自訴
    人，要謂其二人於租車之始即具不法所有之意圖，顯屬率斷
    。況自訴人始終未能舉證證明被告有何施用詐術之舉，或就
    上開車輛有何處分行為或變易其持有之意思而為不法所有之
    意思，嗣復表明已與被告達成和解，無意繼續追究被告本案
    犯行等語（見本院94年2 月3 日準備程序筆錄），揆諸前開
    說明，實難遽論被告侵占或詐欺罪責，被告當初縱有遲未歸
    還車輛之情事，亦僅屬民事債務不履行之糾紛，本應循民事
    途徑解決。此外，復查無其他積極證據足資認定被告有自訴
    人所指之侵占或詐欺行為，應認被告罪嫌尚有不足，本件自
    訴應予駁回。
據上論斷，應依刑事訴訟法第326條第3項、第252條第10款，裁
定如主文。
中　　華　　民　　國　　94　　年　　2 　　月　　14　　日
                  刑事第七庭  審判長法　官  陳恒寬
                                    法?官  許必奇
                                    法?官  吳佳穎
以上正本證明與原本無異
如不服本裁定，應於送達後5日內向本院提出抗告狀
                               ?? 書記官　呂妍旻
中　　華　　民　　國　　94　　年　　2 　　月　　14　　日
